【裁判字號】    95,台上,6923
【裁判日期】    951214
【裁判案由】    貪污等罪
【裁判全文】
最高法院刑事判決            九十五年度台上字第六九二三號
上  訴  人  甲○○
選任辯護人  侯永福律師
            戴森雄律師
上  訴  人  乙○○
選任辯護人  林樹根律師
上  訴  人  丙○○
上列上訴人等因貪污等罪案件，不服台灣高等法院高雄分院中華
民國九十五年六月十二日第二審判決（九十五年度上訴字第三五
六號，起訴案號：台灣澎湖地方法院檢察署九十四年度偵字第一
五號），提起上訴，本院判決如下：
    主  文
原判決關於甲○○、乙○○部分撤銷，發回台灣高等法院高雄分
院。
其他上訴駁回。
    理  由
一、關於撤銷發回（甲○○、乙○○）部分
本件原判決撤銷第一審之科刑判決，改判仍論處上訴人甲○○、
乙○○依據法令從事公務之人員，對於監督之事務，明知違背法
令，直接圖其他私人不法利益，因而獲得利益各罪刑，固非無見
。
惟查：(一)本件原判決認定甲○○係台灣省自來水公司南區工程處
（下稱南區工程處）第三課工程員，負責台灣省澎湖縣望安鄉海
水淡化廠機電、管線工程之監造、協助驗收；上訴人乙○○係南
區工程處第一工務所工程師，為上開淡化廠土建工程之監造、協
助驗收，其等二人明知上開工程由麗正科技國際股份有限公司（
下稱麗正公司）以統包方式（即得標廠商負責設計及建造）承作
，明知麗正公司副總經理即該工地負責人丙○○所製作之竣工圖
與實際施工情況不符，竟基於圖利之單一犯意，甲○○明知該工
程海水取水設備、取水管線及滷水排放管線未依施工設計圖所定
，先挖掘一定深度、寬度之管溝後，再回填並放置壓塊；海水抽
水井（又稱為取水站）之頂部距離地面應為○．五公尺，惟麗正
公司偷工減料，就取水管線舖設於海床，管線亦未為回填之工作
。就取水頭，僅約水面底下一公尺處設置。乙○○又明知海水取
水站四週所鋪設之PC地坪早於民國九十年七、八月左右為海浪捲
走，麗正公司未重新施作，仍於丙○○所製作之竣工圖簽名表示
竣工圖確實無誤，由丙○○持向自來水公司請求初驗、驗收、領
款，因而圖利麗正公司不法節省工程費新台幣（下同）七十一萬
五千元，認犯有貪污治罪條例第六條第一項第四款之罪刑等情。
按貪污治罪條例第六條第一項第四款之圖利罪係規定「對於主管
或監督之事務，明知違背法令，直接或間接圖自己或其他私人不
法利益，因而獲得利益者」，則上訴人等之行為，是否符合明知
違背法令之構成要件，原審未詳加審酌，自有未合。(二)原判決認
定上開淡化廠工程之取水頭設置依施工設計圖所示，其頂部在無
漲退潮的情況下，應在水面底下四．三公尺處，麗正公司僅約水
面底下一公尺處設置，甲○○仍於竣工圖上簽名表示竣工圖確實
施工無誤而圖利麗正公司，係以取水頭之結構物固屬土建部分，
但依設計圖所示，取水頭須與海水取水管線之位置相連接，始能
達成取水效能，兩者之安置為密不可分，自屬機電課甲○○監督
之業務等語（見原判決第三、十六頁）。但甲○○辯稱：取水頭
整體結構物係土建部分，由乙○○監造，與機電業務無關。而依
卷附澎湖縣望安鄉海水淡化廠工程設備規範及送審圖說中有關「
土建設備工程」部分(七)、海水取水設備載明：1.取水位置詳第一
章二(二)；2.取水頭須於海中退潮時水深至少三公尺以上處建造，
取水頭之進水口須高於海床及取水管覆蓋物一公尺以上等語（見
法務部調查局卷(一)第一八二頁）。依上開工程設備規範以觀，取
水頭似屬於土建設備工程之一環；且法務部調查局澎湖縣調查站
於九十三年五月二十一日會同台灣省自來水公司總管理處、台灣
省自來水公司澎湖營運所、南區工程處會勘海水取水設備「取水
頭」等項時，係由乙○○會勘，甲○○並未參與（見同上卷第一
０四頁）。則取水頭之結構物究為何人監督業務，事實尚有未明
，自待查明釐清。(三)原判決認定乙○○明知依施工設計圖，海水
取水站四週應鋪設厚十公分面積一四一kg/c㎡之PC地坪早於九十
年七、八月間為海浪捲走，麗正公司為減少施工成本，並未重新
施作，乙○○卻於九十一年四月十日在該竣工圖上簽名表示竣工
，而不法圖利麗正公司工程費及材料費約一萬元等語。但乙○○
辯稱：其於監工時，承包商確實有舖設PC地坪，驗收日因確知之
前確有PC地坪之鋪設，故疏未再回到現場查看，其不知PC地坪已
遭海浪捲走，主觀上無不法圖利他人之犯意等語（見原審卷第七
九頁）；如上開辯解屬實，則乙○○如何有故違法令而不法圖利
他人之犯意，自當詳加調查審認，並說明憑以認定之理由，原審
未加調查說明，自有未洽。(四)我國刑事訴訟法第一百六十一條第
一項規定：檢察官對於被告之犯罪事實應負舉證責任，並指出證
明之方法。同法第一百六十三條第二項又規定：法院為發現真實
，得依職權調查證據。但於公平正義之維護或對被告之利益有重
大關係之事項，法院應依職權調查證據。是檢察官之於犯罪事實
雖負舉證責任，但法院為發現真實，終究無法完全豁免其在必要
時補充介入調查證據之職責。因之被告如於審理中有關於證據能
力之抗辯，自當由檢察官舉證，或由法院本於職權加以調查以資
證明，此觀刑事訴訟法第第一百五十六條第三項之規定自明。又
被告對於證人之對質詰問權，為憲法所保障之基本訴訴訟權，為
發現真實，於偵查中或於審判中，應予被告以對質詰問之機會，
否則無異剝奪被告在訴訟上之防禦權，其所踐行之訴訟程序難謂
為適法。本件原審明證人柯福田、曾合意、鄭武雄於檢察官偵
查中之陳述，依同法第一百五十九條之一第二項明定：除顯有不
可信之情況者外，得為證據，係以檢察官偵查犯罪，大多能遵守
法律規定，不致違法取供；且於訊問證人及鑑定人時須命具結，
檢察官偵查中訊問相關人證，具有極高之可信性，是被告以外之
人，於偵查中所為之供述，除爭執該項陳述之證據能力者，已釋
明「顯有不可信之情況」者外，不宜以該證人未能於審判中接受
反對詰問，而否認其證據能力等語；但未敘明上開論述之依據，
遽認上開證人於偵查中所為之供述為有證據能力，自同有理由不
備之違誤。甲○○、乙○○上訴意旨指摘原判決關於其等部分不
當，尚非全無理由，應認此部分有撤銷發回更審之原因。至原判
決對於上訴人等不另為無罪諭知之部分，因公訴人認與上開論罪
科刑部分，具有刑法修正前裁判上一罪之關係，基於審判不可分
原則，爰一併發回。又刑法第十條第二項之公務員定義，經總統
於九十四年二月二日公布修正，並自九十五年七月一日施行，新
修正條文已大幅限縮其適用之範圍，案經發回，於審理時應併注
意及之，附此敘明。
二、關於駁回上訴（丙○○）部分
按刑事訴訟法第三百七十六條所列各罪之案件，經第二審判決者
，不得上訴於第三審法院，為該法條所明定。本件上訴人丙○○
因業務上文書登載不實罪案件，原審係依刑法第二百十六條、第
二百十五條論處罪刑，核屬刑事訴訟法第三百七十六條第一款之
案件。既經第二審判決，自不得上訴於第三審法院，上訴人猶提
起上訴，顯為法所不許，應予駁回。
據上論結，應依刑事訴訟法第三百九十七條、第四百零一條、第
三百九十五條前段，判決如主文。
中    華    民    國  九十五  年   十二   月   十四   日
                      最高法院刑事第五庭
                          審判長法官  莊  登  照
                                法官  洪  明  輝
                                法官  黃  一  鑫
                                法官  林  秀  夫
                                法官  徐  昌  錦
      本件正本證明與原本無異
                                      書  記  官
中    華    民    國  九十五  年   十二   月   十九   日
                                                      Ｑ


司法院資訊處製作；財團法人民間司法改革基金會備份。
